臺灣高等法院民事判決
111年度重上字第133號
上  訴  人  陳佩君  

訴訟代理人  葉鞠萱律師
被  上訴人  陳保慈  

            陳建福  
共      同
訴訟代理人  陳雅珍律師
上列當事人間請求分割共有物事件，上訴人對於中華民國110年1
1月24日臺灣臺北地方法院108年度訴字第4788號第一審判決提起
上訴，本院於111年11月23日言詞辯論終結，判決如下：
    主      文
原判決廢棄。
兩造共有如附表一、二所示之不動產，分歸上訴人取得，並由上
訴人按附表五所示金額補償被上訴人。
第一、二審訴訟費用由兩造依附表三訴訟費用負擔比例欄所示比
例負擔。
    事實及理由
一、上訴人主張：附表一所示臺北市○○區○○段○○段00000地號土
    地暨其上1783建號即門牌號碼臺北市○○區○○○路○段00巷0號4
    樓之3房屋（下稱系爭房屋），及附表二所示同地號土地暨
    其上1778建號即門牌號碼臺北市○○區○○○路00巷0號地下三層
    編號98號停車位（下稱系爭停車位，與前開土地、房屋合稱
    系爭不動產）為兩造所共有，應有部分如附表一、二所示。
    系爭不動產自民國102年10月起迄今均由伊單獨使用，前請
    求被上訴人分割，仍無法達成協議，兩造並無不分割之特約
    ，爰依法請求分割共有物，並依目前房地使用狀況及兩造權
    利範圍比例，將系爭不動產全部分配於伊最為適當等語，求
    為判命兩造共有系爭不動產予以分割，全部分配於上訴人，
    上訴人以現金補償被上訴人（原審判決變價分割，所得價金
    各按兩造應有部分比例分配之，上訴人聲明不服，提起上訴
    ）。並上訴聲明：㈠原判決廢棄。㈡兩造共有系爭不動產應予
    以分割，並全部分配於上訴人，上訴人以現金補償被上訴人
    。
二、被上訴人則以：系爭不動產並非均由上訴人管理使用中，被
    上訴人陳建福（下稱陳建福）於系爭房屋內有一專用房間，
    後由訴外人即其子陳明均居住使用，上訴人就系爭房屋並無
    單獨專用權。上訴人主張系爭不動產以原物分配於自己，伊
    二人受價金補償，顯不公允，且違反民法第824條第2項全體
    共有人均受分配之規定。系爭不動產係伊二人父母所購置遺
    留，對於伊二人具有特殊紀念意義，仍應以原物分配於各共
    有人為適當，伊二人並願意維持共有。倘認原物分配顯有困
    難，則請求將系爭不動產予以變價分割，讓共有人以競價後
    出價最高者購得等語，資為抗辯。並答辯聲明：上訴駁回。
三、兩造不爭執事項（本院卷第138頁至第139頁）：
  ㈠兩造共有系爭房屋、土地及系爭停車位，應有部分如附表一
    、二所示。
  ㈡系爭不動產並無不能分割之特約，且兩造無法協議分割。
  ㈢系爭不動產坐落臺北市○○區○○○路00巷0號之四季芳庭大廈，
    系爭房屋由上訴人全家居住使用中，系爭停車位停放登記於
    上訴人父親陳俊豪名下由上訴人使用之車牌號碼0000-00汽
    車。
  ㈣系爭不動產經送請巨秉不動產估價師聯合事務所鑑定，鑑定
    結果為系爭房屋價格為每坪71萬2,415元，共3,588萬4,360
    元（即以系爭房屋登記總建坪乘以每坪單價作為總價計價方
    式，總價已包含露台及土地價值），系爭停車位（含土地）
    為230萬元。
  ㈤上訴人就系爭房屋（含露台及土地）部分，願各補償被上訴
    人每坪75萬元（採取系爭房屋登記總建坪乘以每坪單價作為
    總價計價方式之每坪單價），系爭停車位部分，願各補償被
    上訴人32萬8,600元。
  ㈥被上訴人願以鑑定價格房屋部分每坪71萬2,415元，停車位23
    0萬元向上訴人購買應有部分。
四、按各共有人，除法令另有規定外，得隨時請求分割共有物。
    但因物之使用目的不能分割或契約訂有不分割之期限者，不
    在此限。民法第823條第1項定有明文。系爭不動產並無因物
    之使用目的不能分割，共有人間亦無不分割之約定，兩造復
    無法就分割方法達成協議等情，為兩造所不爭執，揆諸上開
    規定，上訴人請求裁判分割系爭不動產，於法有據。　　　
五、次按共有物之分割，依共有人協議之方法行之。分割之方法
    不能協議決定，或於協議決定後因消滅時效完成經共有人拒
    絕履行者，法院得因任何共有人之請求，命為下列之分配：
    ⒈以原物分配於各共有人。但各共有人均受原物之分配顯有
    困難者，得將原物分配於部分共有人。⒉原物分配顯有困難
    時，得變賣共有物，以價金分配於各共有人；或以原物之一
    部分分配於各共有人，他部分變賣，以價金分配於各共有人
    ，為第824條第1至2項所明定。再按分割共有物，究以原物
    分割，或變價分割，法院固有自由裁量之權，不受共有人主
    張之拘束，但仍應斟酌當事人之聲明、共有物之性質、經濟
    效用及全體共有人之利益等公平決定之。共有人若就共有物
    在生活上有密不可分之依存關係，倘法院全然不顧，判命變
    價分割，其所定分割方法，是否符公平原則？即值推求（最
    高法院85年度台上字第338號、98年度台上字第2058號及111
    年度台上字第2403號判決意旨參照）；又共有物之裁判上分
    割，仍以原物分割為原則，必須以原物分割有事實上或法律
    上之困難，例如原物性質上無法分割或分割將減損其價值之
    情形，始得依變賣之方法分配價金，以維護共有物之經濟效
    益，及兼顧共有人之利益與實質公平。倘共有物在性質上並
    無不能分割或分割將減損其價值之情形，僅因共有人各執己
    見，難以整合其所提出之分割方案者，法院仍應斟酌共有物
    之性質、共有人之利害關係、經濟價值及利用效益，依民法
    第824 條所定之各種分割方法為適當之分配，尚不能逕行變
    賣共有物而以價金分配於各共有人（最高法院85年度台上字
    第338號、102年度台上字第1336號判決意旨參照）。經查：
　㈠系爭不動產係臺北市四季芳庭大廈寶座棟四樓之區分所有建
    物，其主體為公寓大廈之專有部分，室內專有面積為132.07
    平方公尺（約39.95坪，另有陽台13.14平方公尺、雨遮0.49
    平方公尺），為兩造所不爭執，足見系爭不動產之原始規劃
    係供單一住戶使用，若逕為原物分割予全體共有人，分割後
    之各部分將無獨立對外出入口，且室內既有管線、電路、排
    水系統等配置，勢必難以滿足分割後各別住戶之使用，其區
    分所有權無法再為分割，現實上顯無原物分配予全體共有人
    之可能性。而系爭不動產數年來均由上訴人全家居住使用，
    上訴人並主張被上訴人因不滿家族集團接班之安排，多次辱
    罵上訴人，及闖入伊居住之系爭房屋毀損屋內物品，經臺灣
    臺北地方檢察署檢察官以109年度偵字第5798號起訴書提起
    公訴，另經臺灣臺北地方法院核發108年度家護字第807號通
    常保護令，諭令被上訴人二人不得擅自進入系爭不動產，有
    前開起訴書及保護令在卷為證（本院卷第179頁至第189頁）
    ，益見系爭不動產確有全體共有人均受原物分配顯有困難之
    情況，是被上訴人主張應使全體共有人均受原物分配等節，
    即無可採。
　㈡被上訴人陳保慈雖主張對系爭不動產有特別情感，留有懷念
    父母之處，系爭不動產應原物分配予各共有人，或由被上訴
    人二人以鑑定價格購買等語（本院卷第63頁），惟上訴人之
    父與被上訴人二人為兄弟，其等之父母則為上訴人之祖父母
    ，對於系爭不動產均具有感情關係，然系爭房地無原物分配
    予各共有人之可能已如前述。本院衡諸被上訴人二人已多年
    未居住在系爭不動產，數年來均由上訴人全家居住使用，停
    車位亦停放上訴人使用之車輛等情，有原審勘驗筆錄、勘驗
    照片及公路監理電子閘門資料附卷可參（原審卷第203頁至
    第219頁、第511頁），足見上訴人對於系爭不動產顯有生活
    上密不可分之依存關係。又上訴人陸續自其父親陳俊豪、祖
    父陳怡全、伯父陳南宏、叔父陳生貴及陳和成取得其等對於
    系爭不動產之應有部分，上訴人之應有部分總計已達十四分
    之十二，為被上訴人二人總和之數倍，對於系爭不動產最具
    經濟上利害關係，有系爭不動產之土地建物登記謄本及異動
    索引附卷可按（原審卷第87頁至第121頁），堪認上訴人主
    張伊祖父即被上訴人之父陳怡全指示其子女將系爭房屋產權
    移轉予上訴人等情，尚非無據。且相較於被上訴人僅願意以
    鑑定價格補償上訴人，被上訴人願意以高於鑑定價格之每坪
    75萬元購買，益顯其對於系爭不動產具有較高之經濟及生活
    依存上之重要性，則上訴人稱倘採取變價分割方式，對於其
    全家四人之生活、學業與工作將產生重大不利，非金錢得以
    彌補等節，應堪採信。故本件兩造對於系爭不動產之分割方
    法雖無法達成共識，惟上訴人對於系爭不動產具有較高之經
    濟上、生活上及感情上之依存關係，其主張應將系爭不動產
    全部分配予上訴人所有，被上訴人則受金錢補償之分割方法
    ，揆之前揭最高法院判決意旨，自屬公平適當之分割方式，
    應予准許。
六、再按以原物為分配時，如共有人中有未受分配，或不能按其
    應有部分受分配者，得以金錢補償之，民法第824條第3項定
    有明文，是法院裁判分割共有物，除應斟酌各共有人之利害
    關係，及共有物之性質外，尚應斟酌共有物之價格，倘共有
    人中有不能按其應有部分受分配，或所受分配之不動產，其
    價格不相當時，法院非不得命以金錢補償之（最高法院69年
    台上字第1831號、57年台上字第2117號判例意旨參照）。本
    件系爭不動產依前開上訴人所提方案分割，有各共有人不能
    按其應有部分比例分配土地面積之情形，依前揭說明，當以
    金錢補償之，即有鑑價之必要。經原審囑託巨秉不動產估價
    師聯合事務所就系爭不動產鑑價，經鑑定完畢檢送109秉估
    字第00000000號不動產估價報告書（下稱估價報告書），觀
    諸估價報告書就系爭不動產價格之評估，係針對系爭不動產
    進行一般因素、區域因素、個別因素、不動產市場概況及最
    有效使用分析等因素，進行專業分析（估價報告書第13至第
    25頁），並採用比較法及收益法之直接資本化法評估（估價
    報告書第26頁至第45頁），末以比較法之權重50％、收益法
    之直接資本化法之權重50％，決定系爭不動產之建坪單價（
    估價報告書第46頁），而對系爭不動產作成附表三所示之鑑
    價結果（估價報告書第47頁），方法尚稱嚴謹，應認該估價
    報告書堪可作為本院審酌金錢補償之參考基準。又估價報告
    書之鑑定價格為系爭房地建坪每坪67萬3千元（採取總坪數
    為登記總建坪加上1/4露台坪數，總價再除以上開總坪數之
    計價方式；若採取總價除以登記總建坪之計價方式，則每坪
    為71萬2,415元）及系爭停車位每個230萬元，並據此計算被
    上訴人之應有部分價值各為289萬1,740元（計算式256萬3,1
    69元+32萬8,571元），而上訴人同意系爭房屋每坪75萬元（
    採取總價除以登記總建坪之計價方式；採取總坪數為登記總
    建坪加上1/4露台坪數，總價再除以上開總坪數之計價方式
    ，則約為每坪70萬8,505元）及停車位各32萬8,600元（不爭
    執事項㈤）之金額補償被上訴人，基此計算被上訴人各可獲
    得補償之金額為如附表四所示之302萬6,993元，高於前開鑑
    價金額，當屬可採。基此，爰依民法第824條第3項規定，以
    上訴人前開同意補償之金額據以定如附表五所示各共有人應
    補償及受補償之金額。
七、綜上所述，系爭不動產依其情形並非不能分割，共有人間亦
    無不分割之特約，惟未能達成分割協議。上訴人訴請裁判分
    割，自屬有據。經本院綜觀共有人之應有部分、使用現況、
    各共有人對於土地之生活、情感依附關係及經濟上利害關係
    ，並斟酌系爭不動產實際使用暨市場交易價值、各共有人間
    利益平衡，及共有物之經濟效用得於分割後達效益最大化等
    節，認系爭不動產分歸上訴人取得全部，並由上訴人按如附
    表五所示金額找補被上訴人，方屬公平合理。原審判決系爭
    不動產應予變價分割，所得價金依兩造應有部分比例分配，
    尚有未洽。上訴論旨指摘原判決不當，求予廢棄，為有理由
    ，爰判決如主文第一、二項所示。
八、末按分割共有物之訴，本質上屬無訟爭性之非訟事件，兩造
    本可互換地位。本件上訴人上訴雖於法有據，但被上訴人之
    應訴實因訴訟性質所不得不然；且定共有物分割之方法，可
    由法院自由裁量為適當之分配，不受任何共有人主張之拘束
    ，則本件縱准上訴人分割共有物之請求，並採行上訴人方案
    分割，然因分割共有物之訴，係以請求分割共有物之形成權
    為訴訟標的，當事人所提出之分割方法，僅供法院之參考，
    其分割方法，對於各共有人而言，並無勝負之問題，當事人
    提出其認為適當之分割方法，應認屬防禦其權利所必要，故
    本件訴訟費用之負擔，自應由兩造各按其應有部分之比例負
    擔較為合理。
九、本件事證已臻明確，兩造其餘之攻擊或防禦方法及所用之證
    據，經本院斟酌後，認為均不足以影響本判決之結果，爰不
    逐一論列，附此敘明。
十、據上論結，本件上訴為有理由，依民事訴訟法第450條、第8
    0條之1，判決如主文。
中　　華　　民　　國　　111 　年　　11　　月　　 30 　日
                  民事第十三庭  
                      審判長法  官  林純如
                            法  官  邱蓮華
                            法  官  林于人

附表一：
土地部分 土　　　　地　　　　標　　　  示     面積 (平方公尺) 對應1783建號建物之應有部分  縣市 鄉鎮市區 段 小段 地號    臺北市 中山區 吉林 五 336-1 5098 陳佩君70萬分之2660 陳保慈70萬分之210 陳建福70萬分之210 

建物部分 專有部分       建號 基地坐落 建物門牌 建物面積 (平方公尺)  應有部分     樓層面積 附屬建物   1783 同上地號 臺北市○○區○○○路00巷0號4樓之3 四層132.07 陽台13.14 雨遮0.49 陳佩君14分之12 陳保慈14分之1 陳建福14分之1  共有部分       臺北市○○區○○段○○段0000○號 兩造權利範圍10000分之30      

附表二：
土地部分 土　　　　地　　　　標　　　  示     面積 (平方公尺) 對應1778建號建物之應有部分  縣市 鄉鎮市區 段 小段 地號    臺北市 中山區 吉林 五 336-1 5098 陳佩君70萬分之75 陳保慈70萬分之15 陳建福70萬分之15 

建物部分 專有部分       建號 基地坐落 建物門牌 建物面積 (平方公尺)  應有部分     樓層面積 附屬建物   1778 同上地號 臺北市○○區○○○路00巷0號地下三層編號98號停車位 地下三層 4117.91  陳佩君10000分之50 陳保慈10000分之10 陳建福10000分之10  共有部分       臺北市○○區○○段○○段0000○號 兩造權利範圍10000分之658      

附表三：應有部分、鑑定價格及訴訟費用分擔比例
編 號 兩造共有 不動產 鑑定價格  陳佩君 陳保慈 陳建福 1 1783建號 1號4樓之3房屋 (含坐落基地) 3588萬4360元 (含建物土地) 應有部分 12/14 1/14 1/14    分配比例 12/14 1/14 1/14    持分價值 3075萬8022元 256萬3169元 256萬3169元 2 1778建號 地下三層編號 98停車位 (含坐落基地) 230萬元 (含建物土地) 應有部分 50/10000 10/10000 10/10000    分配比例 5/7 1/7 1/7    持分價值 164萬2858元 32萬8571元 32萬8571元 合計  3818萬4360元  3240萬0880元 289萬1740元 289萬1740元 訴訟費用分擔比例       84/100    8/100    8/100 備註： 1783建號不動產之評估單價係以建物坪數為單位，1778建號不動產之評估單價係以車位個數為單位，故依各共有人之建物應有部分計算價金分配比例。       

附表四：
編 號 兩造共有 不動產 上訴人同意補償之價格  陳佩君 陳保慈 陳建福 1 1783建號 1號4樓之3房屋 (含坐落基地) 3777萬7500元 (含建物土地) 應有部分 12/14 1/14 1/14    分配比例 12/14 1/14 1/14    補償金額  269萬8393元 269萬8393元 2 1778建號 地下三層編號 98停車位 (含坐落基地) 230萬58元 (含建物土地) 應有部分 50/10000 10/10000 10/10000    分配比例 5/7 1/7 1/7    補償金額  32萬8600元 32萬8600元 合計  4007萬7558元   302萬6993元 302萬6993元 
㈠補償被上訴人系爭房屋應有部分計算式（參考估價報告書第46頁至第47頁計價方式）： ⒈系爭房屋專用部分登記建坪132.07＋13.14＋0.49=145.7平方公尺。 ⒉系爭房屋共有部分登記建坪：1.49＋1.49＋17.86=20.84平方公尺。 ⒊系爭房屋登記總建坪：145.7＋20.84=166.54平方公尺約50.37坪（估價報告書第47頁）。 ⒋採取登記總建坪乘以每坪單價之計價方式：50.37坪×每坪75萬=3777萬7500元（內含露台及土地價值）。 ⒌系爭房屋部分應補償被上訴人金額為：3777萬7500元×1/14（應有部分）=269萬8393元（小數點以下四捨五入）。 ㈡採取總坪數為登記總建坪加上未登記露台坪數1/4，總價再除以總坪數之計價方式，系爭房屋單價為每坪70萬8505元（小數點以下四捨五入），計算式如下： ⒈露台11.8坪，估價報告書依市場行情以建坪單價1/4評估，因此露台四坪價值等於登記建坪一坪價值，故11.8坪露台價值等於2.95坪建坪價值（11.8÷4=2.95）。 ⒉3777萬7500元÷（50.37＋2.95)= 70萬8505元(小數點以下四捨五入) ㈢補償金額計算式：269萬8393元＋32萬8600元=302萬6993元 

附表五：
系爭不動產各共有人相互找補配賦表    應補償人及 補償金額 (新台幣元) 應受補償人及受補償金額(新台幣元)    陳保慈 (-0000000)   陳建福 （-0000000） 合 計 陳佩君 (+0000000) 0000000     0000000 0000000   合　計 0000000     0000000 0000000   備註：〝＋〞表示應付補償金額。       〝－〞表示應受補償金額。    
正本係照原本作成。
如不服本判決，應於收受送達後20日內向本院提出上訴書狀，其
未表明上訴理由者，應於提出上訴後20日內向本院補提理由書狀
（均須按他造當事人之人數附繕本）上訴時應提出委任律師或具
有律師資格之人之委任狀；委任有律師資格者，另應附具律師資
格證書及釋明委任人與受任人有民事訴訟法第466 條之1第1項但
書或第2項所定關係之釋明文書影本。如委任律師提起上訴者，
應一併繳納上訴審裁判費。
中　　華　　民　　國　　111 　年　　11　　月　　30　　日
　　　　　　　　　　　　　  書記官  王靜怡